【裁判字號】    89,易,1406
【裁判日期】    900612
【裁判案由】    詐欺
【裁判全文】
臺灣臺北地方法院刑事判決                        八十九年度易字第一四六號
    公  訴  人  臺灣臺北地方法院檢察署檢察官
    被      告  乙○○
    選任辯護人  吳美津
右列被告因詐欺案件，經檢察官提起公訴（八十八年度偵字第一八五七三號），甲○
判決如左：
    主  文
乙○○無罪。
    理  由
一、公訴意旨略以：被告乙○○意圖為自己不法之所有，明知已無償債能力，竟於民
    八十四年四月十一日，在台北市○○○路○段九三、九五號之漢陽南京商業大樓
    ，徉以其經營之岱飛實業有限公司（下稱岱飛公司）承攬台北市捷運局相關工程
    ，為擴充公司規模及設備需要為由，向該大樓管理員即告訴人丙○○借款新台幣
    （下同），並交付其向公司員工丁○○借用並由岱飛公司背書之八十萬元支票、
    其本人簽發面額八十萬之本票元各一紙作為擔保，告訴人乃數借與，詎屆期並未
    支票未獲兌現，因認被告涉犯刑法第三百三十九條第一項之詐欺取財罪嫌。
二、按犯罪事實應依證據認定之，無證據不得推定其犯罪事實；另不能證明被告犯罪
    者，應諭知無罪之判決，刑事訴訟法第一百五十四條、第三百零一條第一項分別
    定有明文。又刑事訴訟法上所謂認定犯罪事實之證據，係指足以認定被告確有犯
    罪行為之積極證據而言，該項證據自須適合於被告犯罪事實之認定，始得採為斷
    罪資料；而認定不利於被告之事實，須依積極證據，苟積極證據不足為不利於被
    告事實之認定時，即應為有利於被告之認定，更不必有何有利之證據。另認定犯
    罪事實所憑證據，雖不以直接證據為限，間接證據亦包括在內；然而無論直接或
    間接證據，其為訴訟上之證明，須於通常一般之人均不致有所懷疑，而得確信其
    為真實之程度者，始得據為有罪之認定，倘其證明尚未達到此一程度，而有合理
    性懷疑之存在時，即無從為有罪之認定（最高法院二十九上字第三一０五號、三
    十年上字第八一六號、七十六年台上字第四九八六號判例參照）。另刑法第三百
    三十九條第一項詐欺罪之成立，須意圖為自己不法之所有，以詐術使人將本人或
    第三人之物交付為要件，所謂以詐術使人交付，必須被詐欺人因其詐術而陷於錯
    誤，若其所用方法，不能認為詐術，亦不致使人陷於錯誤，即不構成該罪（最高
    法院四十六年台上字第二六０號判例亦可資參照）。
三、訊據被告乙○○固承認為岱飛公司負責人，其曾簽發上開本票予告訴人丙○○，
    積欠告訴人八十萬元之事實，然否認有何詐欺犯行，辯稱：係公司員工丁○○向
    告訴人借款八十萬元要投資岱飛公司，而告訴人為求保障，乃要求其為丁○○擔
    保，其遂於八十四年四月十一日簽發面額八十萬元、到期日為八十五年四月十一
    日之本票一紙，並以岱飛公司名義在丁○○所簽發面額八十萬元、票載發票日亦
    為八十五年四月十一日之支票背書，該筆款項均用於公司之週轉，而原本預期可
    以如期清償該債務，方簽發上開票據，只是岱飛公司後來週轉不靈，才無法清償
    ，其並未詐欺等語。經查：岱飛公司於八十三年七月十一日開始因存款不足退票
    ，於八十三年十一月二十五日列為拒絕往來戶，丁○○則係八十四年五月二十六
    日列為拒絕往來戶之事實，有台北市票據交換所八十九年十月十八日（八九）北
    票字第六八六二號、九十年四月二十四日（九十）北票字第二四六九號函暨所附
    相關資料、台灣中小企業銀松山分行九十年五月十八日九０松山字第００一二二
    三號函暨往來明細附卷可稽；而被告與丁○○於八十四年間以岱飛公司要擴展公
    司業務，需要用錢為由，向告訴人借款八十萬元，並簽發丁○○上開支票交付予
    告訴人，告訴人遂問被告為何簽發丁○○支票，被告乃說其票據已經拒絕往來，
    無法簽發支票，告訴人說沒有關係，只要被告簽發本票即可，被告才簽發上開本
    票等情，業據告訴人結證在卷（見甲○八十九年十月二日訊問筆錄）。並有陳國
    簽發之上開支票、被告簽發之上開本票各一紙在卷足憑，則被告既於借款前即告
    知告訴人其經濟能力非佳，支票業已拒絕往來，並未對其及岱飛公司之經濟狀況
    有所隱瞞，告訴人於知悉此情況後仍認沒有關係，同意借款予被告，而未加以拒
    絕，能否遽認被告對告訴人施用詐術，致告訴人陷於錯誤遭受詐欺，已有可疑？
    又被告經營之岱飛公司於八十四年間確有施作向達欣工程股份有限公司（下稱達
    欣公司）所承攬捷運ＣＴ二一六土建工程之防水膜、保證板、隔熱板工程，嗣因
    工地發生職災意外，致應收工程款遭扣等情，有工程發包承攬書、達欣公司八十
    五年六月二十日未沖銷科目明細表、存證信函、和解書附卷可憑，則被告有無如
    公訴意旨所述，徉以其經營之岱飛公司承攬台北市捷運局相關工程為由，向告訴
    人施用詐術，亦非無疑？又證人丁○○、劉翼慶之證述均無法證明被告有何詐欺
    告訴人犯行，即難遽認被告有何施用詐術，致告訴人陷於錯誤而交付金錢犯行，
    亦難僅以被告事後未依約定清償借款，即認被告於借款當時，有不法所有之意圖
    ，並有詐騙告訴人之故意，是甲○在有合理懷疑之情況下，尚難徒憑告訴人之指
    訴遽為不利被告之認定，此外復查無其他積極證據足資證明被告有何詐欺犯行，
    不能證明其犯罪，則揆諸上開說明，自應為被告無罪之諭知。
據上論斷，應依刑事訴訟法第三百零一條第一項，判決如主文。
本案經檢察官李韋昌到庭執行職務
中      華      民      國      九十      年    六      月    十二    日
                                    臺灣臺北地方法院刑事第五庭
                                        法  官  陳容正
右正本證明與原本無異
如不服本判決，應於判決送達後十日內，向甲○提出上訴狀。
                                        書記官  林妙穗
中      華      民      國      九十      年    六      月    十二    日


司法院資訊處製作；財團法人民間司法改革基金會備份。
